【裁判字號】    96,易,3118
【裁判日期】    970731
【裁判案由】    偽造文書
【裁判全文】
臺灣高雄地方法院刑事判決              96年度易字第3118號
公  訴  人  臺灣高雄地方法院檢察署檢察官
被      告  戊○○
選任辯護人  王伊忱律師
            陳景裕律師
            鄭美玲律師
上列被告因偽造文書案件，經檢察官追加起訴（95年度偵字第
9738號，原起訴案號：95年度易字第1361號），本院判決如下：
    主  文
戊○○無罪。
    理  由
一、公訴意旨略以：被告戊○○係高雄醫學大學附設中和紀念醫
    院（以下簡稱高醫）神經外科之主任，為從事醫療業務之人
    員。緣廖秀鳳（業經檢察官以94年度偵字第26660 號提起公
    訴）涉嫌於民國93年7 月21日，為詐領保險金，先向新光人
    壽股份有限公司等10家公司投保鉅額保險，再以自殘方式將
    眼鏡蛇毒液注入右腳第一大拇指蹠背旁，經送往屏東六愛醫
    院救治，復轉長庚醫院高雄分院救治，再轉高醫治療，先分
    別由醫師丙○○及乙○○進行急診處理及神經傳導檢查，再
    由戊○○擔任主治醫師，進行門診治療，詎戊○○明知廖秀
    鳳當時之傷勢，並未有何右踝關節機能永久喪失等殘障情事
    ，竟基於偽造文書之犯意，分別於94年3 月21日、5 月16日
    在廖秀鳳之診斷證明書、殘廢診斷書上登載「該員因上症，
    病人右踝關節機能永久喪失」、「病人右踝關節機能永久喪
    失」等，而於業務上製作之文書作不實之登載，廖秀鳳即持
    前揭不實診斷證明書，向上開保險公司請領保險金，足生損
    害於該等保險公司，因認被告涉有刑法第215 條之業務登載
    不實罪嫌等語。
二、按犯罪事實應依證據認定之，無證據不得推定其犯罪事實，
    又不能證明被告犯罪，應諭知無罪之判決；刑事訴訟法第15
    4 條第2 項及第301 條第1 項分別定有明文。再按刑事訴訟
    法上所謂認定犯罪事實之證據，係指足以認定被告確有犯罪
    行為之積極證據而言，如未能發現相當證據或證據不足以證
    明，自不能以推測或擬制之方法，以為裁判基礎。而認定不
    利於被告之事實，須依積極證據，苟積極證據不足為不利被
    告之認定時，即應為有利於被告之認定，更不必有何有利之
    證據；又認定犯罪事實所憑之證據，雖不以直接證據為限，
    間接證據亦包括在內，然而無論直接證據或間接證據，其為
    訴訟上之證明，須於通常一般之人均不致有所懷疑，而得確
    信其為真實之程度者，始得據為有罪之認定，倘其證明尚未
    達到此一程度，而有合理之懷疑存在，無從使事實審法院得
    有罪之確信時，即應由法院為諭知被告無罪之判決。亦即若
    證據資料在經驗科學上或論理法則上尚有對被告較為有利之
    存疑，而無從依其他客觀方法排除此項合理之可疑，即不得
    以此資料作為斷罪之基礎，且刑事訴訟制度受「倘有懷疑，
    即從被告之利益為解釋」、「被告應被推定為無罪」之原則
    所支配，故得為訴訟上之證明者，無論為直接或間接證據，
    須客觀上於一般人均不致有所懷疑而達於確信之程度者，始
    可據為有罪之認定，倘其證明尚未達於「確信」之程度，而
    有合理可疑存在時，即難據以為被告不利認定，換言之，在
    法律判斷上，即不能為被告有罪之認定。
三、訊之被告戊○○對於分別於94年3 月21日、5 月16日在廖秀
    鳳之診斷證明書、殘廢診斷書上登載「該員因上症，病人右
    踝關節機能永久喪失」、「病人右踝關節機能永久喪失」一
    節，固不諱言，惟堅決否認有何業務上登載不實之犯行，辯
    稱伊係依照廖秀鳳之檢查結果右踝關節只能上下5 度活動，
    且不能墊腳、跑跳等情形，而依其專業判斷，認為其右踝關
    節之功能已經喪失且無法回復，固在診斷書上記載右踝關節
    機能永久喪失等語。經查，本件公訴意旨認被告涉有上開業
    務上登載不實之犯行，無非以證人乙○○及證人丙○○於偵
    查中之證述，及廖秀鳳之診斷證明書、殘廢診斷書及長庚紀
    念醫院高雄分院函文為其論據。惟查，本件證人即高醫醫師
    乙○○於偵查中證述稱：廖秀鳳神經傳導功能均正常，但還
    要考慮骨頭部分等語明確（見94年度偵字第26660 號卷第58
    頁背面），復於本院審理中證述稱：伊是經被告開立神經傳
    導檢查單後，由廖秀鳳至神經內科，經本科技術員實施神經
    傳導檢查後，伊再依據檢查的結果打報告，所以伊沒有看到
    廖秀鳳本人........... 報告上是有關神經傳導的檢查，除
    了神經傳導部分外，其餘如肌肉、骨骼等部分情形無從得知
    ......... 檢查結果無法判斷踝關節是否功能正常等語明確
    （審卷第55頁背面、第56頁），又證人即台北康寧醫院神經
    科主任甲○○於本院審理中證述稱：神經傳導的檢查有包含
    上肢、下肢的神經，針對神經疾病、或是肌肉疾病作為診斷
    的依據項目之一，若是神經傳導檢查正常，不見得關節機能
    沒有問題，兩者之間沒有直接關連，僅得作為重要參考之一
    ，並非說神經傳導功能正常，關節機能也一定正常等語明確
    （見審卷第51頁），顯見證人乙○○所述僅能證明廖秀鳳之
    神經傳導沒有問題，與廖秀鳳之右踝關節機能是否喪失並無
    必然關係，自難以證人乙○○之證述內容，認為廖秀鳳右踝
    關節機能並未喪失，而為不利被告之認定；又證人即高醫醫
    師丙○○固於偵查中證述稱：伊認為廖秀鳳踝關節還可以動
    ，所以沒開殘障證明等語無誤（見94年度偵字第26660 號卷
    第78頁背面），惟其復於本院審理中證述稱：廖秀鳳踝關節
    不能恢復原來完全正常的情形，但是還是可以動，當時伊沒
    有叫廖秀鳳走，只是檢查局部踝關節的情形，其功能有永久
    部分喪失但非完全喪失，部分喪失是與完全正常的情形比較
    而言，其踝關節還可以動，但不是正常的動，專業判斷是有
    機能部分喪失，也不可能完全回復等語明確（見審卷第54頁
    背面），顯見廖秀鳳之右踝關節部分之機能確有部分已經喪
    失且無法回復之情形；又證人即高醫骨科醫師丁○○於本院
    審理中亦證述稱：若踝關節曲度有5 度，可認為喪失踝關節
    機能，因正常踝關節屈曲度為20度、伸展度50度，總共踝關
    節機能活動為70度，故若屈曲度、伸展度各只有5 度且沒有
    辦法回復，可認為其永久喪失正常踝關節機能，因為70度只
    剩下10度........... 在踝關節機能中，只有一部分機能永
    久喪失時，伊會在病歷資料上記載踝關節機能永久喪失，所
    謂機能永久喪失是指機能永遠不能回復等語（見審卷第68─
    69 頁） ，益見廖秀鳳之右踝關節之受傷害情形在一般醫師
    診斷上，確有可能認為係「機能永久喪失」，而此所謂之機
    能永久喪失並非指「機能完全喪失」，二者之間尚有不同；
    又長庚紀念醫院高雄分院（96）長庚院高字第661566號函固
    載明「廖秀鳳應無因神經學障礙導致殘廢的可能」，惟另載
    明「廖秀鳳足部屈伸肌腱因壞死而切除，確實有可能影響踝
    關節活動度，唯關節活動度評量需由骨科或復建科醫師現場
    診治」（見偵卷第35頁），依其函文所示，並未明確認定廖
    秀鳳踝關節是否已達右踝關節機能永久喪失等殘障情事，自
    難以該函文內容，作為不利被告之認定，從而，本件被告所
    辯其依據為廖秀鳳作檢查之結果，依其專業意見，認為廖秀
    鳳之右踝關節機能已達永久喪失之程度，始於其診斷證明書
    、殘廢診斷書上登載「該員因上症，病人右踝關節機能永久
    喪失」、「病人右踝關節機能永久喪失」等語尚可採信，本
    件客觀上尚難認被告就廖秀鳳右踝關節傷勢所為之上開診斷
    之記載，有何不實之處；此外本件復查無其他之積極之證據
    ，足以證明被告有何公訴意旨所認業務上登載不實之犯行；
    核之上開法條及判例之意旨，被告上開之犯罪尚屬不能證明
    ，自應為無罪之諭知。
四、證據能力部分：（一）按被告以外之人於偵查中向檢察官所
    為陳述，除顯有不可信之情況者外，得為證據，刑事訴訟法
    第159 條之1 第2 項定有明文。經查，本件證人乙○○、丙○○於檢察官偵查中具結後所為之陳述，查無顯不可信之情
    況，依上說明，其等於偵查中所為之證言，自具有證據能力
    ，而得作為本件認定事實之證據。（二）按除顯有不可信之
    情況外，從事業務之人於業務上或通常業務過程所須製作之
    紀錄文書、證明文書，得為證據，此刑事訴訟法第159 條之
    4 第2 款定有明文。經查，本件卷附之廖秀鳳之診斷證明書
    、殘廢診斷書為從事醫療業務之醫師，於其業務上通常所須
    製作之證明文書，亦無何顯有不可信之情況外，核之上開說
    明，自有證據能力，而得作為本件認定事實之證據。（三）
    按被告以外之人於審判外之陳述，雖不符前四條之規定，而
    經當事人於審判程序同意作為證據，法院審酌該言詞陳述或
    書面陳述作成時之情況，認為適當者，亦得為證據，此刑事
    訴訟法第159 條之5 第1 項定有明文。經查，卷附之長庚紀
    念醫院高雄分院函文，業據檢察官、被告及辯護人於本院審
    理中同意作為證據，本院依其作成時之情況，亦認為適宜作
    為本件證據，核之上開說明，自有證據能力，而得作為本件
    認定事實之證據。
據上論斷，應依刑事訴訟法第301 條第1 項，判決如主文。
中    華    民    國    97    年    7     月    31    日
                  刑事第四庭    審判長法  官   陳  箐
                                      法  官   鄭凱文
                                      法  官   林俊寬
以上正本證明與原本無異。
如不服本判決應於收受本判決後10日內向本院提出上訴書狀，並
應敘述具體理由，如未敘述上訴理由者，應於上訴期間屆滿後20
日內補提理由書狀於本院（均須按他造當事人之人數附繕本）「
切勿逕送上級法院」。
中    華    民    國    97    年    8     月    1     日
                                      書記官   林香如


司法院資訊處製作；財團法人民間司法改革基金會備份。
